【裁判字號】    97,訴,2440
【裁判日期】    990208
【裁判案由】    返還借款
【裁判全文】
臺灣板橋地方法院民事判決              97年度訴字第2440號
原      告  戊○○
訴訟代理人  李平義律師
被      告  甲○○
訴訟代理人  鄭崇文律師
            許志嘉律師
被      告  丙○○
            丁○○
            乙○○
            己○○
上列當事人間請求返還借款事件，經本院於民國99年1 月20日言
詞辯論終結，判決如下：
    主  文
被告甲○○應給付原告新臺幣壹佰伍拾萬元，及自民國九十七年
一月一日起至清償日止，按年息百分之五計算之利息。
原告其餘之訴駁回。
訴訟費用由被告甲○○負擔。
本判決第一項於原告以新臺幣伍拾萬元為被告甲○○供擔保後，
得假執行；但被告甲○○如以新臺幣壹佰伍拾萬元為原告預供擔
保，或將請求標的物提存，得免為假執行。
原告其餘假執行之聲請駁回。
   事實及理由
一、程序方面：
    被告甲○○、己○○經合法通知，未於最後言詞辯論期日到
    場，核皆無民事訴訟法第386 條所列各款情形，爰依原告之
    聲請，由其一造辯論而為判決。
二、原告起訴主張：緣被告5 人原均在訴外人亞旭實業股份有限
    公司（下稱亞旭公司）桃園觀音工廠任職，於民國96年9 月
    間，因被告甲○○欲向訴外人亞旭公司負責人即原告個人借
    款新臺幣（下同）150 萬元，並由原告簽發付款銀行為臺灣
    銀行新店分行，發票日均為96年9 月1 日，票號為AF000000
    0 ～AF0000000 ，面額各為50萬元、10萬元，金額合計150
    萬元之支票共5 紙予被告甲○○以為借款之交付。又因原告
    有要求需被告共同對該債務負全部責任，且於上開支票之影
    印本上簽名，方願意出借。故而，嗣後被告甲○○即將其上
    有被告等人簽名之支票影印本交付予原告收執，並註明願於
    96年12月31日前歸還，原告遂將上開支票原本交付被告甲○○供其兌領，以為上開所借款項之交付。詎被告屆期竟均分
    文未償，原告復於97年5 月22日以新店寶橋郵局第637 號存
    證信函催告，被告仍均置之不理。為此，爰依消費借貸、不
    可分之債之法律關係，提起本件訴訟等語，並聲明求為判決
    ：被告應連帶給付原告1,500,000 元，及自97年1 月1 日起
    至清償日止，按年息5 ％計算之利息；併陳明願供擔保請准
    宣告假執行。
三、被告則分別以下列情詞置辯，並均聲明求為判決：原告之訴
    及假執行之聲請均駁回；如受不利之判決，願供擔保請准宣
    告免為假執行。
  (一)被告丙○○部分：本件係因被告甲○○謊稱向原告借款需有
    見證人見證借款之事實，並不具任何保證關係，但因簽名見
    證時，被告甲○○遮蔽了所有內容而只留空白處要伊及被告
    乙○○、丁○○、己○○簽名，渠等乃拒絕簽名。孰料，於
    97年5 月26日竟接獲原告所寄發之存證信函，告知渠等有向
    原告借錢，並於支票影印本上簽名，同意負責等情。惟渠等
    並未向原告借貸任何金錢，亦未於支票影印本上簽名同意負
    責，自無須負返還之責。
  (二)被告丁○○、己○○、乙○○部分：否認與原告間有借貸關
    係，該支票影印本上之簽名並非渠等所為，渠等並無同意要
    負責。
  (三)被告甲○○部分：原告所經營之公司前與被告甲○○所經營
    之公司共同投資經營運動器材方面之生意，投資方式為原告
    所經營之公司出現金150 萬元，而被告甲○○所經營之公司
    則出價值約2 、3 百萬元之貨物。但嗣後因經營不善，雙方
    遂言明：原告將上開款項改為係被告甲○○向原告個人之借
    款，故與其他被告無關。而被告甲○○亦將貨物出資改為其
    個人之投資，且得以之與上開借款相互抵銷，當時雙方已約
    定好了。因此，經抵銷後，應係原告尚須給付被告甲○○款
    項，而非被告甲○○應返還借款與原告。
四、原告主張被告於96年9 月1 日向其借款150 萬元，並由原告
    簽發付款銀行為臺灣銀行新店分行，發票日為96年9 月1 日
    ，票號AF0000000 ～AF0000000 ，面額分別為50萬元、10萬
    元，金額合計150 萬元之支票共5 紙予被告甲○○收受，以
    為借款之交付，且被告均有於上開支票影印本上簽名表示願
    意全部負責，並註明願於96年12月底前歸還，而原告亦已將
    上開支票原本交付被告甲○○供其兌領。詎被告屆期竟分文
    未償，原告復以存證信函催告，被告仍置之不理之事實，固
    據其提出支票影印本、兌付明細表及存證信函等件為證（見
    本院卷第5 頁至第9 頁）。而被告甲○○對於原告所主張之
    前揭事實，除否認支票影印本上簽名之真正外，對於與原告
    間存有消費借貸150 萬元之法律關係乙節則不爭執，惟仍另
    辯以：被告甲○○尚有貨物投資款債權2 、3 百萬元可供抵
    銷，且原告有同意得以之與本件借款債務相互抵銷。是以經
    抵銷後，被告甲○○已無借款需返還與原告云云。另被告丙○○、丁○○、己○○、乙○○則均否認與原告間有借貸關
    係存在，且上揭支票影印本上之簽名亦均非渠等所簽，渠等
    並無同意願負全部責任等語置辯。是本件兩造之爭執要點，
    厥為：(一)被告丙○○、丁○○、己○○、乙○○4 人是否應
    就本件150 萬元借款，對原告連帶負責？(二)被告甲○○所為
    抵銷抗辯，是否有理由？等項，茲分述如下。
五、關於「被告丙○○、丁○○、己○○、乙○○4 人是否應就
    本件150 萬元借款，對原告連帶負責？」部分：
  (一)按請求履行債務之訴，除被告自認原告所主張債權發生原因
    之事實外，應先由原告就其主張此項事實，負舉證之責任，
    必須證明其為真實後，被告於其抗辯事實，始應負證明之責
    任，此為舉證責任分擔之原則（最高法院43年台上字第377
    號判例意旨參照）。復按當事人主張有金錢借貸關係存在，
    須就其發生所須具備之特別要件即金錢之交付及借貸意思表
    示互相一致負舉證之責任。查本件原告主張被告丙○○、丁○○、己○○、乙○○4 人為系爭150 萬借款之共同借款人
    ，且已於系爭支票影印本上簽名表示願意負全部責任等情，
    固據其提出支票影印本為證（見本院卷第5 頁），然為被告
    丙○○等4 人所否認，則依上說明，原告自應就其所主張有
    利於己之事實，即被告丙○○等4 人為共同借款人，且有於
    系爭支票影印本上簽名表示願意負全責乙情，負舉證之責任
    。
  (二)次按，私文書經本人或其代理人簽名、蓋章或按指印或有法
    院或公證人之認證者，推定為真正，民事訴訟法第358 條第
    1 項固定有明文。惟上開推定私文書為真正之規定，須其簽
    名、蓋章或捺指印係其本人或其代理人為之，於當事人間已
    無爭執或經舉證人證明者，始得適用，亦有最高法院28年上
    字第10號判例意旨可參。原告主張被告丙○○、丁○○、己○○、乙○○已於系爭支票影印本上簽名，可見渠等有共同
    借款，且願意負全責，則依民法第292 條規定，自應負連帶
    返還責任云云，既為渠等所否認，並均辯稱系爭支票影印本
    上之簽名，非渠等所為等語，依前開說明，自應先由原告就
    系爭支票影印本上渠等之簽名係屬真正乙節負舉證責任。而
    查，本件經本院將被告丙○○等4 人當庭書寫姓名之字跡及
    兩造所各自提出且均不爭執簽名真正之資料，連同兩造所爭
    執之系爭支票影印本，送請內政部警政署刑事警察局為筆跡
    鑑定，雖據該局函覆稱：「經檢視本次囑鑑資料，發現編號
    Ｂ支票影本上爭議字跡欠清晰（背景與爭議字跡相互重疊，
    致筆劃欠清晰），且特徵不明顯，故是否相符一節，無法鑑
    定。」等語，有內政部警政署刑事警察局98年2 月17日刑鑑
    字第0980011966號函附卷足參（見本院卷第107 頁）；惟嗣
    後復又經兩造同意以同一鑑定事項再送國防部憲兵司令部刑
    事鑑識中心為鑑定，並經該鑑識中心先後函覆本院稱：【附
    件Ｂ（即系爭支票影印本）「丙○○」、「己○○」及「丁○○」簽名字跡因背景干擾，難以觀察其書寫特徵，致無法
    進行精密（特徵）比對。】；【送鑑資料系爭支票影印本與
    當庭書寫字跡、人事資料卡、員工承諾書、就業保險給付要
    項注意事項上「乙○○」簽名字跡間之書寫個性、慣性及特
    徵均不相符。】等情，亦有憲兵司令部刑事鑑識中心98年4
    月17日憲直刑鑑字第0980000634號函、98年12月15日憲直刑
    鑑字第0980002214號鑑定書在卷可佐（見本院卷第128 、13
    3 至143 頁）。核上開函文，就系爭支票影印本上關於借款
    人「乙○○」之簽名，既業經鑑定單位確認並非由被告乙○○親自書寫，已難認原告主張為真，而就其餘被告丙○○、
    己○○、丁○○部分，則係經鑑定單位以因背景干擾字跡欠
    清晰、特徵不明顯或難以觀察其書寫特徵為由，致無法進行
    比對、鑑定而退件，亦非遽行認定其上關於借款人「丙○○
    」、「己○○」、「丁○○」之簽名均屬真正，自難認原告
    業已盡其舉證之責任。依此，顯尚不得逕為有利於原告之認
    定。更何況，參以被告甲○○復已自承本件借款關係僅係存
    在於渠與原告之間，而與其餘被告無關等語（見本院卷第46
    頁），是本件即堪認被告丙○○等4 人所為與原告間並無借
    貸關係，且無簽名表示願意負全責之抗辯，應非子虛。抑且
    原告嗣於99年1 月20日本院行言詞辯論程序時，對於被告丙○○等4 人前揭所為抗辯，亦已當庭表示為不爭執（見本院
    卷第157 頁），更益徵被告丙○○、丁○○、乙○○、己○○所辯渠等並非系爭150 萬元借款之共同借款人，亦無在系
    爭支票影印本上簽名表示願意負全責等語，洵屬真實，應堪
    採信。
  (三)從而，原告主張被告丙○○、丁○○、己○○、乙○○4 人
    應就本件150 萬元借款，對原告連帶負責云云，即屬於法無
    據，委無可取。
六、關於「被告甲○○所為抵銷抗辯，是否有理由？」部分：
  (一)按二人互負債務，而其給付種類相同，並均屆清償期者，各
    得以其債務，與他方之債務，互為抵銷，民法第334 條第1
    項本文定有明文。又債務之抵銷，以雙方當事人互負債務為
    必須具備之要件，若一方並未對他方負有債務，則根本上即
    無抵銷之可言（最高法院18年上字第1709號判例意旨參照）
    。次按，當事人主張有利於己之事實者，就其事實有舉證責
    任，民事訴訟法第277 條前段亦有明文可參；又同法第400
    條第2 項對經裁判之抵銷數額，復明定有既判力，則主張抵
    銷之當事人就其主張抵銷之債權及數額確實存在之事實，自
    負有舉證責任，否則即無抵銷之可言。
  (二)查系爭150 萬元之借款關係是存在於原告與被告甲○○之間
    ，且被告甲○○確實有自原告處取得該筆款項乙節，業經被
    告甲○○自認在卷（見本院卷第25、46頁），而被告丙○○
    、己○○、丁○○、乙○○並非系爭150 萬元之共同借款人
    等情，業經認定屬實如前，且為原告所不爭執，則被告甲○○既為系爭150 萬元借款之債務人，原告自得請求渠返還借
    款。又被告甲○○雖不否認迄未清償，惟仍以：前曾與原告
    共同投資事業，投資方式為原告所經營之公司出現金150 萬
    元，而被告甲○○所經營之公司則出價值約2 、3 百萬元之
    貨物。嗣因經營不善，雙方乃言明原告將上開投資款150 萬
    元改為係被告甲○○向原告個人之借款，而被告甲○○亦將
    該貨物出資改為係其個人之投資，且雙方同意兩者得互為抵
    銷云云置辯，然被告甲○○上開抗辯皆為原告所否認（見本
    院卷第46頁），則參照上開說明，被告甲○○自應就渠所主
    張之前揭有利於己之事實，負舉證之責任。然迄至本件言詞
    辯論終結時，被告甲○○均未提出任何積極證據以實其說，
    自難認其所辯屬實，是其所為之抵銷抗辯云云，即顯不足採
    ，被告甲○○仍應將上揭150 萬元借款返還予原告甚明。
七、綜上所述，原告主張被告甲○○向其借款150 萬元，並約明
    96年12月底前歸還，惟迄今仍未為清償等語，固堪採信，然
    其所主張被告丙○○、己○○、丁○○、乙○○係上開借款
    之共同借款人，且已簽名同意負全責云云，則非屬實，難以
    為取。另被告甲○○雖就本件所積欠原告之借款，為抵銷之
    抗辯云云，然其所為抵銷抗辯係屬無據等情，亦如前述。從
    而，原告主張依據消費借貸之法律關係，被告甲○○應給付
    原告150 萬元，及自97年1 月1 日起至清償日止，按年息百
    分之5 計算之利息，固應認為有理由，應予准許；惟逾此部
    分之請求，則均屬於法無據，應予駁回。
八、原告及被告甲○○均陳明願供擔保，聲請宣告假執行及免為
    假執行，經核原告勝訴部分，於法尚無不合，爰分別酌定相
    當之擔保金額宣告之。至原告其餘假執行之聲請，因該部分
    之訴業經駁回，其假執行之聲請亦失所附麗，應併予駁回。
九、結論：本件原告之訴為一部有理由，一部無理由，依民事訴
    訟法第385 條第1 項前段、第79條、第85條第1 項後段，第
    390 條、第392 條，判決如主文。
中    華    民    國    99    年    2     月    8     日
                  民事第一庭法  官  黃若美
以上正本係照原本作成
如對本判決上訴，須於判決送達後20日內向本院提出上訴狀
中    華    民    國    99    年    2     月    8     日
                            書記官  高偉庭

司法院資訊處製作；財團法人民間司法改革基金會備份。
